【裁判字號】    98,上訴,1819
【裁判日期】    990201
【裁判案由】    妨害性自主
【裁判全文】
臺灣高等法院高雄分院刑事判決        98年度上訴字第1819號
    上  訴  人
    即  被  告  乙○○
    選任辯護人  江雍正  律師
                黃偉倫  律師
                蘇勝嘉  律師
上列上訴人因被告妨害性自主案件，不服臺灣高雄地方法院98年
度訴字第135 號中華民國98年11月11日第一審判決（起訴案號：
臺灣高雄地方法院檢察署96年度偵字第19334 號），提起上訴，
本院判決如下：
    主  文
原判決撤銷。
乙○○無罪。
    理  由
一、公訴意旨略以：被告乙○○係高雄縣岡山鎮○○路1 號9 樓
    「凱麗賓館」之執行經理，並僱用告訴人即代號0000-0000
    號之女子（年籍資料詳卷密封，以下簡稱甲○）擔任中班櫃
    檯人員。甲○於民國96年5 月12日下午6 時許，在賓館櫃檯
    當班時，因聽見坐在後方辦公室內之乙○○呼叫而轉頭，突
    見被告乙○○掏出生殖器撫弄，告訴人甲○立即出聲制止，
    詎被告乙○○竟基於強制性交之犯意，強行將告訴人甲○自
    櫃檯拉進辦公室後壓制在辦公桌邊緣，告訴人甲○雖極力反
    抗，被告乙○○仍掀開告訴人甲○裙子拉開內褲，以其性器
    進入告訴人甲○之性器而為性交。告訴人甲○掙扎反抗中，
    被告乙○○又再次將告訴人甲○翻轉自背後以性器插入告訴
    人甲○性器之方式，予以強制性交得逞。因認被告乙○○有
    犯刑法第221 條第1 項之強制性交罪嫌云云。
二、按犯罪事實應依證據認定之，無證據不得認定犯罪事實，刑
    事訴訟法第154條第2項定有明文。又認定犯罪事實所憑之證
    據，雖不以直接證據為限，間接證據亦包括在內；然而無論
    係直接或間接證據，其為訴訟上之證明，須於通常一般之人
    均不致有所懷疑，而得確信其為真實之程度者，始得據為有
    罪之認定，倘其證明尚未達到此一程度，而有合理性之懷疑
    存在時，即難為有罪之認定。再者，告訴人之告訴係以使被
    告受刑事訴追為目的，是其陳述是否與事實相符，仍應調查
    其他證據以資審認，此有最高法院52年台上字第1300號、76
    年度台上字第4986號判例可資參照。
三、本件公訴人認被告乙○○涉有前開強制性交罪嫌，係以被告
    乙○○警詢、偵訊供述有與告訴人性交之事實，且告訴人指
    訴被告乙○○對告訴人強制性交之事實，參以證人李富男於
    偵訊之具結證述，案發當時，除被告與告訴人外，均無人在
    場。足證告訴外，均無人在場。足證告訴人指稱：當時辦公
    室的門都喊「林董不要」，卻無人聽聞一情，應堪採信等為
    其論據。
四、證據能力方面：
  (一)現行刑事訴訟法為保障被告之反對詰問權，排除具有虛偽危
    險性之傳聞證據，以求實體真實之發見，故於該法第159 條
    、第159 條之2 分別規定：被告以外之人於審判外之言詞或
    書面陳述，除法律有規定者外，不得做為證據；被告以外之
    人於檢察事務官、司法警察官或司法警察調查中所為之陳述
    ，與審判中不符時，其先前之陳述具有較可信之特別情況，
    且為證明犯罪事實存否所必要者，得為證據。查證人即告訴
    人甲○於警詢之陳述，屬於傳聞證據，被告及辯護人均反對
    作為證據，本院審酌其關於被告有無對甲○強制性交之重要
    待證事實，與其在審判中之陳述尚屬相符，且非達於證明犯
    罪不可或缺之程度，故應以其在審判中之證述作為證據。
  (二)被告以外之人於偵查中向檢察官所為陳述，除顯有不可信之
    情況者外，得為證據；刑事訴訟法第159 條之1 第2 項定有
    明文。查證人甲○於檢察官偵查中所為之證述，性質上雖屬
    傳聞證據；惟現階段刑事訴訟法規定，檢察官代表國家偵查
    犯罪、實施公訴，依法有訊問被告、證人及鑑定人之權，實
    務運作時，檢察官於偵查中向被告以外之人所取得之陳述，
    原則上均能遵守法律規定，不致違法取供，其可信度極高，
    且甲○亦經具結，被告及辯護人並未提出有何顯不可信之情
    形，甲○復已到庭接受詰問，則甲○於偵查中之證言，自得
    作為證據。
  (三)法院或檢察官得囑託醫院、學校或其他相當之機關、團體為
    鑑定，或審查他人之鑑定，並準用第203 條至第206 之1 之
    規定，刑事訴訟法第208 條第1 項定有明文。又檢察官因實
    務現實需求，就特定案件類型認當然有鑑定之必要者，基於
    檢察一體原則，得由該管檢察長概括選任鑑定機關，是司法
    警察等偵查輔助人員於案件未移送檢察官偵辦前之調查犯罪
    階段，依據檢察長之概括授權，先行將證物送請檢察機關預
    先核定之專責鑑定人或鑑定機關實施鑑定，該鑑定人或鑑定
    機關亦應視同受承辦檢察官所選任或囑託而執行鑑定業務，
    其出具之書面鑑定報告應屬刑事訴訟法第206 條所定之傳聞
    例外，當具有證據能力。查本案卷附之內政部警政署刑事警
    察局96年7 月2 日刑鑑字第0960083471號鑑驗書（偵查卷第
    7 頁），係該局執行法定職務，鑑定DNA 型別所出具之書面
    鑑定報告，為司法警察依檢察機關概括授權囑託（臺灣高雄
    地方法院檢察署92年10月23日雄檢楠文字第0921000294號函
    告週知），依刑事訴訟法第159 條第1 項及同法第208 條第
    1 項準用同法第206 條第1 項之規定，為傳聞法則之例外，
    應得作為證據。
  (四)被告以外之人於審判外之陳述，雖不符刑事訴訟法第159 條
    之1 至之4 等4 條之規定，而經當事人於審判程序同意作為
    證據，法院審酌該言詞陳述或書面陳述作成時之情況，認為
    適當者，亦得為證據；刑事訴訟法第159 條之5 第1 項定有
    明文。本判決認定事實所引用之證據資料，除原已符合刑事
    訴訟法第159 條之1 至第159 條之4 ，及法律另有規定等傳
    聞法則例外規定得作為證據以外，其餘被告及高雄縣政府警
    察局岡山分局所繪製之現場位置圖、財團法人義大醫院受理
    疑似性侵害事件驗傷診斷書等事證，並非公務員違背法定程
    序所取得，檢察官、被告及辯護人於本院均同意作為認定事
    實之證據，且審酌各該證人或書面陳述作成時之情況，並無
    違法不當或證明力明顯過低之瑕疵，認為以之作為證據為適
    當，均得作為證據。
五、訊據上訴人即被告乙○○固坦認甲○於前揭案發時地在凱麗
    賓館櫃檯當班時，其未戴保險套而與甲○有在凱麗賓館辦公
    室為性交行為之事實不諱，惟矢口否認有何強制性交之犯行
    ，辯稱：甲○在96年2 月間與男友分手時，即已在賓館辦公
    室內與我發生性愛關係，至案發前約有6 次性交行為，都在
    甲○上班時間，且皆會將辦公室鐵門關上，但中間拉門則未
    拉上，若有客人來時就終止性行為，由甲○出去招呼客人；
    案發當日甲○約在下午3 時許提早來上班，先幫我按摩，問
    我是否心情不好，還跟我要香煙抽，並從辦公室拿刀切水果
    給我吃，我坐在辦公椅時，甲○還坐在我大腿上，當日約下
    午6 時許，我們兩人都未脫衣先親吻，我僅解開皮帶，並將
    內褲與長褲拉下來一點，甲○則將裙子掀開並未拉下內褲，
    僅將內褲撥開一點，我抱住甲○並隔著衣服撫摸其胸部，便
    將陰莖插入其陰道，在辦公桌旁站立為性交行為，甲○還有
    翻轉，我再從甲○背後以陰莖插入其陰道，繼續性交行為並
    射精，恰有客人要退房，甲○就去聯絡清潔人員康秀美與林
    余梅花清掃房間，之後又回櫃檯上班，直到下班時間才離開
    賓館，當天賓館裡還有丙○○、康蔡秀美、林余梅花及李富
    男等員工，在906 號房還有一對來休息的情侶客人，翌日甲
    ○就沒來上班，甲○是心甘情願與我完成性交行為等語。
六、經查：
  (一)被告坦認有與甲○為性交行為等情，業與證人即告訴人甲○
    於偵查及原審審理時指證被告係其雇主、案發當日兩人有性
    交行為之情相符（見偵查卷第12頁、原審訴字卷第147 頁）
    ，且有甲○代號與真實姓名年籍對照表附卷可稽（見警卷第
    18頁婦幼案件資料密封袋物袋內），是此部分之事實，應堪
    憑信；惟被告矢口否認涉犯前本件強制性交犯行，並以前揭
    情詞置辯，是本院應予審究者，乃被告在前揭案發時地對甲
    ○所為性交之行為，究否構成強制性交之犯行？
  (二)證人甲○對於自己如何遭被告強制性交之經過，雖於偵查及
    原審審理時指證綦詳，於偵查中結證稱：「我是在凱麗賓館
    櫃檯做登記的櫃檯人員，從下午4 點到晚上12點，案發當天
    下午去接班，看到被告已坐在那邊，我先跟被告打招呼，就
    跟早班人員交班，後來副理李○○進來跟被告談霓虹燈之事
    後就上11、12樓查看，被告從監視器看到副理還在該處，就
    喃喃自語說為何還不走，當時我坐在櫃檯，被告坐在我左後
    方，他叫我，我一轉頭看到他將生殖器掏出來摸，我說『林
    董，你怎麼這樣』就轉頭，結果他從後方把我拉到他所處位
    置上，推上辦公桌，掀開我裙子，把我底褲一撥，就將他的
    生殖器插入我下體，我用手推他，他又把我翻轉過來，從背
    後插入，我推他也都沒有辦法，我整個人都暈了，二次插入
    結束之後，他就走進浴室，我不敢喊，而且他都已插進去了
    ，我不知道要怎麼辨，只覺得完了，當時只希望他趕快走，
    而當時辦公室門都鎖起來，且前一天他發脾氣，就算有人聽
    到也沒人敢進來救我，從被他推上桌子，到他結束到廁所，
    中間過程大概5 、6 分鐘，當他抽離我身體時，我發現我下
    體濕濕的，我不知道那是精液還是潤滑液，因為我覺得很髒
    就用衛生紙擦掉。」等語（見偵查卷第11頁至第13頁），於
    原審審理時結證稱：「案發日我站在櫃台旁邊發現被告掏出
    下體，有跟被告講不要這樣，之後被告就將我拉過去，被告
    在廁所那邊，我在辦公室桌子那邊，被告把我的腳打開，當
    時我有表示我不要，我有用手撥開他，並說林董不要，被告
    還將我的手撥開，我往後一仰，被告還將我的腳打開，把我
    的內褲撥開，就對我做出那樣的行為，是面對面發生性行為
    ，被告也有從後面對我為性行為，是一連貫的動作，所以我
    反應不及，案發當時只剩下我和被告在辦公室，當時門是鎖
    上的，若非被告拉我，我怎知他要做什麼，我不配合就被他
    打死了，我有反抗及呼叫，我說林董不要，我認為很大聲了
    ，但其他全部的人都在902 號房間，他們都沒聽到，沒有出
    來查看，那一天都沒人敢進來櫃檯。」等語（見原審訴字卷
    第146 頁至第148 頁）；但依原審於98年7 月29日當庭勘驗
    96年5 月12日（18：00：00－23：52：37）高雄縣岡山鎮○
    ○路1 號9 樓至12樓「凱麗賓館」之監視錄影內容（含擷取
    之3 張畫面照片），編號CH8 安裝於9 樓櫃臺之攝影機，可
    清楚拍攝到經過櫃臺之人，CH8 攝影機於18：31：59秒，有
    拍攝到告訴人甲○出現於櫃臺內，並有該照片2 張在卷足憑
    ，但該攝影機於告訴人所述案發時間18：00：00秒起至18
    ：30：00秒止，並未有拍攝到告訴人甲○或被告出現之畫面
    。果真被告有強行將甲○從櫃臺拉進辦公室，則被告或甲○
    定然會被CH8 攝影機所拍攝，但依上開勘驗結果，自當日下
    午6 時起至6 時32分47秒，並無被告經過櫃臺前後之錄影畫
    面，更無甲○自櫃臺被強拉進辦公室之錄影畫面，足見被告
    並無強行將甲○從櫃臺拉進辦公室之行為。
  (三)告訴人甲○年紀已逾40歲，為一智識成熟發展之成年女子，
    且在「凱麗賓館」服務已有一段時間，對於凱麗賓館之設施
    均知之甚詳，果真被告於強拉告訴人甲○進辦公室前，已先
    行於辦公室內當告訴人甲○面前掏出性器官撫弄，告訴人甲
    ○若非與之關係匪淺，應有所警戒，儘可在被告自狹小櫃臺
    空間強拉其進辦公室之過程中大聲呼救，或壓按設於櫃臺內
    之警報器向外求援，其為何捨此不為？況且辦公室距離906
    號房僅一檣之隔，距離902 號房亦僅約8 公尺，案發當時90
    6 號房尚有房客，902 號房則有3 名工作人員，且依證人丁
    ○○於本院99年1 月18日審理時結證稱：只要在辦公室內稍
    微大聲講話，902 號房內之人可以清楚聽到談話內容等語（
    見本院卷第83頁），可見告訴人甲○縱使在櫃臺前無法呼救
    ，嗣進入與櫃臺相通僅有拉門之半開放辦公室後，亦大有機
    會與工作人員或房客求援，然證人丙○○於原審98年10月28
    日審理時結證稱：案發當天我在902 號房聊天至離開凱麗賓
    館這段期間，我並沒有聽見櫃臺那邊有呼叫或其他異狀等語
    （見原審訴字卷第159 頁至第160 頁），是上開情形與一般
    遭強行壓制之反應有違，足見被告應係事先徵得告訴人甲○
    同意，而於半開放式辦公室內為性交行為，始符合實情。
  (四)告訴人甲○於96年7 月17日偵查中結證稱：我看過2 次被告
    的下體，1 次是案發當天，還有之前有看過1 次，並沒有其
    他人看到等語（見偵查卷第72頁），其於原審時結證稱：在
    本案發生前，我曾經偶而跟被告有抱一抱、親一親，以前這
    些都是我自願的等語（見原審訴字卷第149 頁），且證人丙
    ○○於原審98年10月28日審理時結證稱：我曾見過告訴人坐
    在被告大腿上等語（見原審訴字卷第161 頁），及證人丁○
    ○於本院99年1 月18日審理時結證稱：我曾看見甲○當眾以
    面對面方式跨坐在被告大腿上，我亦曾聽聞被告提及其與甲
    ○有發生過性關係等語（見本院卷第82頁）。衡情，若非告
    訴人甲○與被告間存有男女朋友關係或性關係，其豈有可能
    大方在同事面前與被告有擁抱、親吻之舉動，更有跨坐於被
    告大腿之行為，何況告訴人甲○於偵查中證稱在案發前亦曾
    看過被告之下體1 次等情，可見其2 人應非單純主僱關係，
    故告訴人甲○與被告發生性交行為，實難認係遭被告所強暴
    或違反其意願，較符合常理。
  (五)另據甲○之指述，被告係壓制甲○在辦公桌邊緣，強行掀開
    甲○裙子、拉開內褲，以正常體位方式，將其陰莖插入甲○
    陰道內抽動而為性交行為，嗣又強行將甲○反轉，改自甲○
    背後，以陰莖插入其陰道內抽動而為性交行為，至其射精為
    止等語。然依義大醫院驗傷診斷書所載，甲○之身體無明顯
    傷勢，外陰部、陰道口、肛門亦無新舊之撕裂傷痕或明顯之
    瘀傷紅腫，有該診斷證明書1 份在警卷之密封袋可憑，如然
    上開告訴人甲○所述，被告既未將甲○之內褲脫下，僅將之
    撥開，則被告一隻手需固定在甲○之內褲上以防止內褲遮住
    ，又因甲○係以坐姿仰坐於辦公桌上，被告之另一隻手當需
    扶持於己身之性器官上，並與甲○相互配合，始有可能平和
    順利不造成甲○性器官之撕裂傷完成性交行為。承上，被告
    既未以雙手壓制甲○身體，甲○四肢均處於可自由活動之狀
    態，其自可反抗，如被告以強制方式為之，甲○自可加以反
    抗或攻擊被告，甚者，甲○身體亦會留下抵抗之傷痕，然依
    上開診斷證明書所載並無何傷痕，亦證被告與甲○間該次之
    性行為應係雙方合意下所為。
  (六)依原審98年7 月29日勘驗「凱麗賓館」96年5 月12日監視錄
    影檔案內容觀之：
  (1)18：32：18秒至18：32：47秒，工作人員由9 樓房間出來，
    工作人員有跟貴台裡的被害人對話，因為工作人員有笑容，
    應該是跟被害人聊天，停頓了一下( 約10秒) 後，進入辦公
    室。
  (2)18：42：08秒至18：43：20秒，清潔人員共2 人（一個穿藍
    色衣服，另外一個則是短捲髮）由9 樓房間出來，至攝影機
    CH4 之樓層打掃，並與被害人交談。
  (3)19：20：00秒至19：21：00秒，清潔人員2 人拿垃圾去倒，
    等電梯期間，從兩位清潔人員的表情上看起來是微笑的，應
    該是跟被害人聊天，但是無法看到被害人表情為何。
  (4)23：50：50秒至23：52：37秒（第三片），被害人與清潔人
    員2 人、李富南一同下班，並彼此交談。
  (七)由上監視錄影內容可知，就告訴人甲○於案發後之情緒反應
    ，其於案發後立即有機會與多人接觸並交談，果真其係遭被
    告強制性交，情緒反應應當難以遮掩，但其並未有何激動情
    緒反應為他人所發現，此有證人丙○○於原審98年10月28日
    審理時結證稱：我進去時，跟被害人講一下而已，並未發現
    被害人有何異狀等語（見原審訴字卷第160 頁），告訴人甲
    ○於案發後既未立即報警，亦未向前述接觸之人哭訴、求救
    或透露，且於案發後叮嚀被告返家開車慢一點，不要打瞌睡
    等情，更與一般遭性侵害之被害人，對加害人避之猶恐不及
    之反應大不相同，故其所述遭被告強制性交等情，應非實情
    。況且本案卷附內政部警政署刑事警察局96年7 月2 日刑鑑
    字第0960083471號鑑驗書（見偵查卷第7 頁），其鑑驗結論
    僅就被害人內褲及陰道中取得之精子細胞層DNA 所檢出一男
    性DNA-STR 型別，經鍵入該局去氧核醣核酸資料庫比對結果
    ，未發現有相符者，可見該男性DNA-STR 型別非屬被告，更
    足見告訴人於案發後採檢檢體前，尚有與其他男性為性行為
    之情事。
  (八)證人即凱麗賓館副理李○○雖於偵查中證稱：「當天晚上甲
    ○有打電話告訴我說她不要做了，電話中聲音好像在哭有委
    屈，當時有說原因，但是我現在忘記了。」等語（見偵查卷
    第69頁），證人即凱麗賓館清潔人員康蔡○○於原審98年10
    月28日審理時亦結證稱：「甲○曾在我的住處告訴我，他遭
    被告性侵害，是一邊哭一邊講。」等語（見原審訴字卷第15
    6 頁、第157 頁），但此反應與其之前上開所述之情緒表現
    截然不同，是否有其他因素摻雜在內，則不得而知，故不得
    以此而遽認告訴人甲○之指訴可採。
  (九)綜上所述，足見被告前開所辯，應屬可採，從而公訴人所持
    之前開論據，均無法採為認定被告犯罪之證據；此外，復查
    無其他積極證據足資證明被告有何強制性交之犯行，被告被
    訴強制性交罪自屬不能證明，揆之上開法條規定及判例意旨
    ，自應諭知被告為無罪之判決。
七、原審未詳為推求，遽為被告乙○○論罪科刑之判決，即有未
    恰。被告執此聲明上訴，指摘原判決不當，為有理由，自應
    由本院將原判決予以撤銷改判，並另為被告無罪之判決。
據上論結，應依刑事訴訟法第369 條第1 項前段、第364 條、第
301 條第1 項，判決如主文。
本案經檢察官陳國全到庭執行職務。
中    華    民    國    99    年    2     月    1     日
                  刑事第二庭  審判長法  官  林正雄
                                    法  官  陳啟造
                                    法  官  黃壽燕
以上正本證明與原本無異。
被告不得上訴。
檢察官如不服本判決應於收受本判決後10日內向本院提出上訴書
狀，其未敘述上訴理由者，並得於提起上訴後10日內向本院補提
理由書狀（均須按他造當事人之人數附繕本）「切勿逕送上級法
院」。
中    華    民    國    99    年    2     月    1     日
                                    書記官  齊椿華

司法院資訊處製作；財團法人民間司法改革基金會備份。
